【裁判字號】    88,易,2479
【裁判日期】    890314
【裁判案由】    詐欺
【裁判全文】
台灣台北地方法院刑事判決                        八十八年度易字第二四七九號
    公訴人  台灣台北地方法院檢察署檢察官
    被  告  丁○○
右列被告因詐欺案件，經檢察官提起公訴 (八十八年度偵續字第五一號) ，本院判決
如左：
    主  文
丁○○無罪。
    理  由
一、公訴意旨略以：被告丁○○意圖為自己不法之所有，於民國八十六年七月間，向
    戊○○佯稱現正籌製民間全民電視股份有限公司(以下簡稱民視公司)之連續劇「
    濁水溪」，可提供演出機會予戊○○，然戊○○須投資新台幣 (下同) 三十萬元
    ，始可取得演出之機會，待製播完成後，尚能取回四十萬元之本息，致戊○○因
    此陷於錯誤，而於同年月十七日，在台北市○○○路、忠孝東路口附近某飯店內
    ，與之簽立協議書一紙，丁○○並於簽約當時出示「濁水溪」之劇本以取信於戊○○，並言明連續劇「濁水溪」將緊接於同年十月開播之連續劇「菅芒花之春天
    」播出，詎戊○○將三十萬元交付予丁○○後，遲未見有關該劇製作之訊息，乃
    於同年十二月間，屢向丁○○查詢，始知其並未製作該劇，並簽發三十萬元之本
    票一紙交予戊○○，同意於八十七年一月二十七日返還所收受之款項，惟屆期仍
    未依約償還，戊○○方知受騙，認被告涉有刑法第三百三十九條第一項之詐欺取
    財罪嫌云云。
二、公訴意旨指被告涉有詐欺之罪嫌，無非係以告訴人戊○○之指訴，核與證人郭家
    駿、陳蔡美英之證述相符，並有協議書、本票、「濁水溪」節目企劃案暨故事大
    綱影本可資佐證，該協議書內雖載明該劇由嘉映影視傳播公司監製，但被告自承
    並未成立嘉映影視傳播公司，而民視公司自八十六年開播以來，亦無籌製電視連
    續劇「濁水溪」之紀錄，復有該公司之覆函可憑等情為據。
三、訊據被告丁○○，坦承於右揭時、地向告訴人戊○○表示正籌製「濁水溪」連續
    劇，並於簽立協議書後收受告訴人交付之三十萬元等情，惟堅決否認有何詐欺之
    犯行，辯稱：伊與告訴人簽立協議書之前，即已找人書寫劇本及故事大綱，簽約
    時亦曾出示劇本，但並未說將於何時在何台播出，嗣因籌資不順等因素，致無法
    完成該劇，現因失業，經濟困難，才未能全部償還，絕無故意詐欺之事等語。
四、按刑法第三百三十九條第一項之詐欺取財罪，係以行為人於行為之初，即有意圖
    為自己不法之所有，為其主觀之構成要件，而債務人於債之關係成立後，如有債
    務不履行之情形，在一般社會經驗上可能之原因甚多，縱令出於惡意而有遲延給
    付或不為給付之情事，苟無足以證明其債之關係發生時，自始故意藉此從事財產
    犯罪之積極證據，根據刑事訴訟法第一百五十四條之規定，仍不得僅以債信違反
    之客觀事態，推定債務人原有詐欺取財之犯意。經查：
    (一)被告於八十六年七月十七日與告訴人戊○○簽立協議書後，收受告訴人交付
        之投資款三十萬元，並表明其籌製之「濁水溪」連續劇將由嘉映影視傳播公
        司監製等情，固經被告丁○○供承屬實，並有協議書一紙附卷可稽，且證人
        郭家駿、陳蔡美英均稱：被告曾表示「濁水溪」連續劇將在民視公司「菅芒
        花之春天」播畢之後播出，而民視公司亦稱該公司並無籌製「濁水溪」連續
        劇之紀錄，有該公司八十八年二月十日(八八)民視節字第０二一００一號函
        一紙在卷可稽。
    (二)惟被告供稱其於八十五年間即思製作「濁水溪」節目，並於八十六年初委託
        乙○○、甲○二人編寫劇本，核與證人乙○○證稱：丁○○於八十六年二月
        間委託伊編寫「濁水溪」劇本，約定報酬十二萬元，先給付六萬元，待送電
        視台審核通過後再付六萬元等情 (八十八年度偵續字第五一號偵查卷第六十
        二頁反面、第六十三頁) 相符，並有乙○○編寫之「濁水溪節目企劃案暨故
        事大綱」、甲○編寫之「濁水溪企劃故事大綱草本」各一份附卷可憑 (同上
        偵查卷第三一五四頁) 。按被告於構思「濁水溪」節目後，即出資委託乙○○、甲○二人編寫劇本，並已支付相當數額之費用，則其確曾打算籌拍「濁
        水溪」連續劇節目，應可認定。
    (三)據證人即協議書之見證律師郭家駿證稱：原本要求丁○○在協議書上記載開
        始製作連續劇的時間，但丁○○說不能確定，才沒有記載 (同上偵查卷第二
        十一頁反面) ；足見被告與告訴人簽立協議書之時，並未明白確定「濁水溪
        」連續劇之製作時間，亦曾將此情告知告訴人，始未記載於協議書內。另據
        證人乙○○證稱：「濁水溪」連續劇係採先找人寫劇本，再送電視台審核之
        製作方式，而一般連續劇在籌劃階段，亦有可能即由演員出資，而在其中擔
        任角色的情形，但無法拿準開拍及播映的日期 (同上偵查卷第六十二頁反面
        ) ；而證人即中國電視公司節目部企劃室企劃師丙○○亦稱：八十八年十一
        月間伊曾看過丁○○送來的「濁水溪」劇本，認為該劇的時代背景為清朝，
        服裝等花費很大，經費可能要好幾千萬元，即建議他再修改劇本 (本院八十
        九年一月十一日訊問筆錄) ；證人即被告之友人鄭廣海證稱：丁○○於八十
        六年間籌製「濁水溪」節目，說需要二、三千萬元經費，要伊投資四、五百
        萬元，曾在碧瑤飯店談過二、三次，但因房地產不景氣，所以沒有投資等語
        (本院八十九年二月一日訊問筆錄)  。綜合證人乙○○、丙○○、鄭廣海等
        人之證詞，可見連續劇「濁水溪」節目之製作，需要龐大的經費，數額達數
        千萬元，被告曾為此向鄭廣海籌募資金，但無結果，一般可能受限於經費等
        因素，致無法確定節目開拍或播映的時間。
    (四)被告於告訴人要求解約還錢下，曾於八十六年十二月二十九日簽發一紙金額
        三十萬元、到期日為八十七年一月二十七日之本票交予告訴人，但屆期未能
        兌現，嗣雙方又於八十七年九月四日在台北市大安區調解委員會成立調解，
        被告同意分期償還告訴人三十萬元，仍未依約履行，有本票影本一紙及調解
        書一件附卷可稽。被告嗣於八十八年三月八日、同年六月二十八日及八十九
        年二月二十五日、二十九日，分別償還告訴人二萬元、八萬元、一萬元、一
        萬元，共計十二萬元，尚欠十八萬元，此業經告訴人戊○○陳明屬實 (本院
        八十八年十一月二日訊問筆錄及八十九年二月二十九日審判筆錄) ，並有匯
        款之存款憑條影本三紙及收據影本一紙附於本院卷可稽。
    (五)綜上所述，被告雖曾與告訴人簽約收受投資款三十萬元，應允由告訴人參與
        演出，但無結果，然被告既有籌製連續劇「濁水溪」節目之事實，並已委請
        乙○○、甲○編寫劇本，復曾向鄭廣海籌募資金，嗣雖因籌款不順，欠缺經
        費，或因其他因素的考量，致無法按原訂定計劃籌設影視公司、製播該節目
        ，亦已盡力償還部分款項，其前揭所辯，尚屬可信。是既無其他積極證據足
        資證明被告自始即出於詐欺之故意，則依前揭說明，自難以被告嗣後違反約
        定之事實，即推定其有詐欺取財之犯意。本件應屬民事糾葛，宜循民事途徑
        解決。既不能證明被告犯罪，依法自應諭知無罪之判決。
據上論斷，應依刑事訴訟法第三百零一條第一項，判決如主文。
本案經檢察官詹駿鴻到庭執行職務
中      華      民      國       八十九     年     三     月    十四    日
                                       台灣台北地方法院刑事第七庭
                                           法  官  洪  曉  能
右正本證明與原本無異。
如不服本判決，得於判決送達後十日內向本院提出上訴狀。
                                           書記官  楊  志  純
中      華      民      國       八十九     年     三     月    十五    日


司法院資訊處製作；財團法人民間司法改革基金會備份。
